【裁判字號】    97,訴,780
【裁判日期】    970707
【裁判案由】    貪污治罪條例等
【裁判全文】
臺灣高雄地方法院刑事判決               97年度訴字第780號
公  訴  人  臺灣高雄地方法院檢察署檢察官
被      告  戊○○
選任辯護人  吳賢明律師
            羅鼎城律師
            陳慧錚律師
被      告  丙○○
選任辯護人  謝嘉順律師
被      告  丁○○
選任辯護人  吳建勛律師
            鄭旭廷律師
            陳慧錚律師
上列被告等因貪污治罪條例案件，經檢察官提起公訴（96年度偵
字第33456 號），本院判決如下：
    主  文
戊○○、丙○○、丁○○均無罪。
    理  由
一、公訴意旨略以：戊○○自民國94年4 月起任職內政部警政署
    航空警察局高雄分局（下稱航警局高雄分局）安檢組巡佐，
    負責高雄國際機場入境旅客安檢查驗等業務，丙○○則自94
    年間起任職航警局高雄分局巡佐兼教官，負責該分局員警技
    術訓練等業務，渠2 人均係依據法令服務於國家機關而具有
    法定職務權限之人員；丁○○係服務於高雄國際機場免稅商
    店之業務員。戊○○、丙○○、丁○○等3 人明知「入境旅
    客攜帶行李物品報驗稅放辦法」規定，入境旅客攜帶行李物
    品進口，其免徵進口稅之品目、數量、金額範圍為酒類1公
    升、捲菸200 支，復明知未經主管機關許可輸入之香菸為私
    菸，依法不得輸入，渠3 人竟先後2 次共同基於圖謀私人不
    法利益之犯意聯絡，分別各於95年10月26日、同年12月8 日
    ，利用戊○○值班負責看管入境管制門之時段，先由丁○○
    代購「峰」、「七星」、「大衛杜夫」、「藍長壽」等超額
    未稅香菸，並裝袋後藏放在機場之美人蕉商店倉庫內，再由
    丙○○、或丁○○委由不知情之姪子「ANDY」挾帶上開超額
    未稅香菸藏置在手提式行李箱中，同時藉由戊○○擔任安檢
    人員之身分與輪值入境勤務之職務上機會，要求海關人員加
    速放行，使丙○○、丁○○等得順利通過海關查驗線之上述
    方式，分於95年10月26日由「ANDY」攜帶「峰」、「七星」
    約30條超額未稅香菸，及同年12月8 日由丙○○攜帶「七星
    」、「大衛杜夫」、「藍長壽」共約30條超額未稅香菸入境
    ，而以上開方式獲取不須繳納菸類關稅之利益；戊○○及丁○○於取得上開菸類後，復以低於市價之價格轉售予甲○○
    、連足女、蘇秋月、乙○○等人，賺取未稅差價之利益。嗣
    經法務部調查局高雄市調查處循線查證，於96年5 月17日搜
    索丁○○位在高雄市○○區○○街65號住處等，扣得手提式
    行李箱等物，始查悉上情，因認被告3 人共犯貪污治罪條例
    第6 條第1 項第5 款圖利罪及菸酒管理條例第46條之輸入私
    菸罪等語。
二、按犯罪事實應依證據認定之，無證據不得認定犯罪事實；不
    能證明被告犯罪者，應諭知無罪之判決，刑事訴訟法第154
    條第2 項、第301 條第1 項分別定有明文。又刑事訴訟法上
    所謂認定犯罪事實之證據，係指足以認定被告確有犯罪行為
    之積極證據而言，如未能發現有相當證據或證據不足以證明
    ，自不能以推測或擬制之方法以為裁判基礎，而認定不利於
    被告之事實，需依積極證據，苟積極證據不足為不利被告之
    認定時，即應為有利於被告之認定，更不必有何有利之證據
    ；所謂「積極證據足以為不利被告事實之認定」，係指據為
    訴訟上證明之全盤證據資料，在客觀上已達於通常一般之人
    均不致於有所懷疑、而得確信被告確曾犯罪之程度；若未達
    到此一程度，而有合理之懷疑存在時，即無從為有罪之確信
    。而訴訟上所得之全盤證據資料，固不以直接證據為限，間
    接證據亦應包含在內，惟採用間接證據時，必其所成立之證
    據，在直接關係上，雖僅足以證明他項事實，而由此他項事
    實，本於事理之作用足以證明待證事實者，方為合法，若憑
    空之推想，並非得採為證據資料之間接證據，最高法院29年
    上字第3105號、40年臺上字第89號、30年上字第816 號及32
    年上字第67號、76年臺上字第4986號判例均分別明揭斯旨，
    足資參酌。又刑事訴訟法第161 條已於91年2 月8 日修正公
    布，其第1 項規定：檢察官就被告犯罪事實，應負舉證責任
    ，並指出證明之方法。因此，檢察官對於起訴之犯罪事實，
    應負提出證據及說服之實質舉證責任。倘其所提出之證據，
    不足為被告有罪之積極證明，或其指出證明之方法，無從說
    服法院以形成被告有罪之心證，基於無罪推定之原則，自應
    為被告無罪判決之諭知，最高法院92年台上字第128 號判例
    明揭此旨。申言之，刑事訴訟制度受「倘有懷疑，則從被告
    之利益為解釋」、「被告應被推定為無罪」原則所支配，故
    得為訴訟上證明者，無論為直接或間接證據，須客觀上於吾
    人一般社會生活經驗均不致有所懷疑，而達於確信之程度者
    ，且除認定被告犯罪之外，無從本於同一事證為其他有利於
    被告之合理推斷，始可以之為不利之認定，倘其證明尚未達
    於確信之程度，而有合理可疑存在時，即難據為被告有罪之
    認定。
三、本件公訴人認被告戊○○、丙○○、丁○○涉有本件共同公
    務員圖利罪，無非係以被告3 人於警詢及檢察官偵查中所為
    之陳述，扣案之行李箱、通訊監察報告表及譯文、95年7 月
    至12月之航警局高雄分局安檢一分隊勤務分配表、96年1 月
    至4 月之航警局高雄分局安檢二分隊勤務分配表、及被告丙○○之入出資料為主要依據。
四、證據能力之論述：
  (一)按被告以外之人於審判外之言詞或書面陳述，除法律有規定
    者外，不得作為證據，刑事訴訟法第159 條第1 項固有明文
    。又依刑事訴訟法第159 條之2 規定，被告以外之人於檢察
    事務官、司法警察官或司法警察調查中所為之陳述，與審判
    中不符時，其先前之陳述具有較可信之特別情況，且為證明
    犯罪事實存否所必要者，得為證據。本件被告3 人於96年5
    月17日，在高雄市調查處所為警詢陳述，對各該被告本人而
    言，並非被告以外之人所為之陳述，固均有證據能力，然就
    其本人以外之其他共同被告而言，則屬被告以外之人於審判
    外所為之陳述，各該被告於96年5 月17日應訊時，距離公訴
    意旨所指犯罪行為時點95年10月26日、12月8 日均已逾半年
    之久，且均未委任辯護人在場，尚難認彼等為此等陳述之外
    部情形，有何較可信之特別情況。自無上開刑事訴訟法第
    159 條之2 規定例外得作為證據之情形，依同法第159 條第
    1 項，各該被告所為警詢之陳述，自不得作為其他共同被告
    被訴犯行之證據。
  (二)被告以外之人於審判外向法官所為之陳述，得為證據。被告
    以外之人於偵查中向檢察官所為之陳述，除顯有不可信之情
    況者外，得為證據，刑事訴訟法第159 條之1 已有明定。被
    告戊○○、丙○○、丁○○於96年5 月17日，偵查中向檢察
    官所為之陳述，均已當庭具結，且均無證據證明有何顯不可
    信之情況，再者，被告3 人亦均於本案審理中，以證人身份
    就其他共同被告被起訴之犯罪事實具結作證，而為交互詰問
    ，對其他共同被告之詰問權均已有完足之保障，自均得作為
    其他共同被告被起訴部分之證據。
  (三)其餘本件以下所引用之被告以外之人於審判外之陳述，雖均
    屬傳聞證據，惟檢察官、被告及其辯護人於本院調查證據時
    ，均知有刑事訴訟法第159 條第1 項不得作為證據之情形，
    而於本案辯論終結前，均未就此聲明異議，自應視為同意作
    為證據，依同法第159 條之5 第2 項第1 項，應均得作為證
    據。
五、實體部分：
  (一)訊之被告戊○○、丙○○、丁○○均否認犯罪，戊○○部分
    辯護意旨稱：96年10月26日丁○○事先準備之香菸，係託旅
    行團團員分散攜帶入境，每人攜帶之香菸應未超過限額，被
    告戊○○無庸向海關人員關說；又95年12月8 日，丙○○攜
    帶30條香菸入境一事，戊○○並不知情，該等香菸其中10條
    係丙○○自用，另20條則係丁○○託丙○○攜帶入境，丙○○並未託伊向海關人員關說等語；丙○○部分辯護意旨稱：
    丙○○於95年12月8 日係以一般民眾之身份休假後返國，與
    其公務員身份無關，且入境當時戊○○雖有在場，然戊○○
    係負責安檢工作，並不負責手提行李之檢查，關於入境旅客
    攜逾規定數額菸、酒之檢查，乃由海關人員檢查，並非安檢
    業務之範圍。且丙○○當時通關，海關人員仍檢查其中一只
    行李，並非不加檢查。又本件香菸30條均係在小港機場免稅
    商店購得後攜帶入境，該免稅商店已屬我國領土，自無成立
    輸入私菸罪之可能等語；丁○○辯稱：伊係台灣煙酒公司高
    雄機場免稅店之業務員，戊○○自95年9 月間起，有向該免
    稅店或昇恆昌免稅店購買香煙，並請伊幫忙裝袋，伊沒有辦
    法幫戊○○將該等香煙帶入境，伊不清楚該等香煙入關時，
    海關人員會不會查驗。其中一次是由伊姪子「ANDY」來店裏
    取貨，致於戊○○如何跟海關人員講讓該等香煙出關，伊不
    清楚等語。
  (二)經查：
    １、丁○○於本院審理中固證稱：95年10月26日確實有3 袋
        香煙挾帶出關，該等香煙係戊○○託伊裝袋等語（偵一
        卷第156 頁），惟此部分被告戊○○於警詢即辯稱：伊
        雖有協助台灣煙酒公司高雄機場員工鍾志強將裝有香煙
        1 袋之行李車推至美人蕉商店旁倉庫內，鍾志強另推兩
        台行李推車內有何物伊不知，事後伊聯絡告知丁○○其
        委託朋友帶進來的東西已放在該倉庫，可過來取件，丁○○亦有開車至小港機場來取貨等語在卷（偵一卷第
        171 頁反面），惟戊○○與丁○○於95年10月26日10時
        2 分有如下之電話通話內容：「Ａ（戊○○）：姐仔，
        我先推1 袋出來而已。Ｂ（丁○○）：哦，那你放在那
        邊？Ａ：我先放在美人蕉旁，我有請強仔推到美人蕉旁
        倉庫。Ｂ：好。Ａ：那你等會兒再看看，另外兩袋。Ｂ
        ：好，等下看看，我再下樓來載，好。Ａ：你再看看，
        若是還有我再處理。Ｂ：好，攏卡推去那邊，我再去載
        回去。Ａ：好。」有該次電話通話之譯文可參（偵一卷
        第52頁反面），據此以觀，95年10月26日確實有3 袋香
        煙挾帶出關固堪認定，惟該3 袋香煙係丁○○個人所要
        ，並非戊○○託其裝袋等情應屬實情。丁○○證稱：該
        3 袋香煙是戊○○託伊裝袋云云，顯不足採。又95年12
        月8 日，丙○○攜帶30條香煙自高雄小港機場出關等情
        ，業經丙○○於警詢自承在卷（偵一卷第120 頁反面）
        ，核與證人丁○○於本院審理中所證：丙○○所攜帶出
        關之香煙30條均係在伊任職之免稅商店購買等語相符（
        本院卷第188 頁），並有丙○○於該日入境之入出境資
        料可按（偵一卷第89頁）。丙○○95年12月8 日，攜帶
        30條香煙自高雄小港機場出關等情亦堪認定。
    ２、關於上開95年10月26日夾帶30條香煙出關部分，被告戊○○自始於警詢時即否認有向海關人員打招呼，請其放
        行（偵一卷第171 頁反面），而觀諸前揭95年10月26日
        10時2 分之電話通話譯文內容，亦未發現戊○○於當次
        3 袋香煙出關時，有何與海關人員打招呼要求加速放行
        之情事。而丁○○於檢察官偵訊時亦具結證稱：該3 袋
        香煙，伊於95年10月26日分次託伊姪子「ANDY」及導遊
        牟九如來伊店內取香煙後，再通知戊○○去接應，致於
        戊○○如何跟海關人員講讓他們帶出去，伊不清楚等語
        （偵一卷第185 頁），此部分尚乏積極證據足資證明被
        告有公訴意旨所指要求海關人員加速放行之行為。
    ３、關於95年12月8 日丙○○夾帶30條香煙入境出關一節，
        被告戊○○固曾於96年5 月17日警詢中自白：95年12月
        8 日，丙○○與太太返國自小港機場入境，伊事先委託
        丙○○返國時為其他航警帶幾條香煙，至於丁○○有無
        委託丙○○帶香煙伊不清楚，伊於丙○○夫婦通過海關
        查驗線時，有驅前向當班海關人員打聲招呼，表示是航
        警同事返國，加速放行過關等語（偵一卷第169 頁反面
        ）。惟戊○○於同日檢察官偵訊時，即改稱：伊於95年
        12月8 日並未委託丙○○返國時帶煙進來，伊只是於值
        班時有看到丙○○返國通關，有跟他打招呼等語（偵一
        卷第189 頁），並於本院審理中以證人身份證稱：95年
        12月8 日丙○○所帶的30條香煙，不知是誰要的，伊當
        日有看到海關人員檢查丙○○夫婦的行李，丙○○離開
        後，海關人員問伊那兩個人是誰，伊才說是同事，伊並
        沒有向海關人員打招呼，是丙○○夫婦進來後，在行李
        轉盤處等行李，有與同事聊天，海關人員很近有看到等
        語（本院卷第147 、103 頁）。丙○○於本院審理中雖
        亦證稱：伊通關時，戊○○在監控行李轉盤，並未向海
        關人員打招呼，亦未與伊打招呼，伊僅在行李轉盤處有
        與戊○○聊天等語（本院卷第152 頁）。然參諸證人丙○○於檢察官偵訊時具結證稱：「（通關時配合海關人
        員查驗的航警人員是誰？）戊○○，我要入境時有看到
        戊○○。」、「（當時戊○○有沒有跟你或海關人員說
        什麼？）他有打招呼。」等情（偵一卷第139 頁），被
        告戊○○於丙○○於95年12月8 日返國入境通關時，確
        有與丙○○及負責查驗通關之海門關人員打招呼之事實
        應堪認定，戊○○否認與海關人員打招呼洵屬避就之詞
        ，無足採信。惟被告於上開警詢自白：「…，有驅前向
        當班海關人員打聲招呼，表示是航警同事返國，加速放
        行過關」等語，究係單純打招呼，以此動作表示是航警
        同事返國，請海關人員加速放行過關，抑或直接以言語
        告知海關人員丙○○係航警同事，要求加速通關放行，
        則非無疑。如前所述，證人丙○○於檢察官偵訊時具結
        證稱：「（當時戊○○有沒有跟你或海關人員說什麼？
        ）他有打招呼。」等語（偵一卷第139 頁），足見被告
        戊○○當時係向海關人員打招呼，並未直接告知海關人
        員丙○○係航警同事返國，要求海關人員加速放行過關
        。且按諸常情，被告戊○○雖係航警局高雄分局之機場
        安檢警員，然與海關人員分屬不同單位，職責亦不相同
        ，並無職務上監督關係，且原則上旅客通關檢查係由海
        關負責，僅旅客托運行李經會同以Ｘ光儀器檢查發現可
        疑，或在入境室執勤之航警局安檢人員認為旅客及其行
        李有施檢之必要時，由海關人員會同航警局人員檢查，
        有財政部高雄關稅局97年5 月27日高普機字第
        0971009626號函在卷可按（本院卷第170 、171 頁）。
        再者，自國外返國之班機降落機場後，旅客陸續通關入
        境，戊○○亦無可能膽敢於眾目睽睽之下，直接以言語
        要求海關人員對丙○○加速通關放行。
    ４、按「對於非主管或監督之事務，明知違背法令，利用
        職權機會或身分圖自己或其他私人不法利益，因而獲得
        利益者。」始構成公務員圖利罪，貪污治罪條例第6 條
        第1 項第5 款定有明文。則被告客觀上除須有利用職權
        機會或身分圖自己或其他私人不法利益外，尚須因而有
        獲得利益之結果，亦即此獲利結果並須與圖利行為有相
        當因果關係，始足以成立此罪。被告戊○○明知丙○○
        通關時攜帶逾規定數量之香煙，仍意圖使丙○○順利通
        關，而於丙○○通關時，向丙○○及海關人員打招呼，
        以此示意海關人員丙○○與其為相識，而希冀海關人員
        因此加速通關放行，固有圖利行為。然民眾自國外返國
        入境通關，由綠線通關者，海關人員係採抽驗方式為行
        李之檢驗，並非每件行李均須查驗。則該海關人員是否
        因戊○○向其打招呼，因而對丙○○之行李未加查驗而
        放行，仍須有積極證據以資證明。此次丙○○通關時，
        海關人員仍抽驗其中一個行李等情，業經丙○○於檢察
        官偵訊時具結證稱在卷（偵一卷第139 頁），此部分公
        訴人復未舉出積極證據以資證明海關人員因戊○○打招
        呼之行為，因而放行，自難認丙○○攜帶之香煙得以未
        遭查驗而順利通關之獲利結果與戊○○打招呼之行為有
        相當因果關係。從而，上開戊○○之行為尚不足以構成
        貪污治罪條例第6 條第1 項第5 款之圖利罪。
    ５、被告戊○○既未成立圖利罪，被告丙○○及丁○○自亦
        無從與之共犯此罪。且依公訴事實所指，丙○○及丁○○乃被圖利之對象，亦無從成立圖利罪之共同正犯。
    ６、本件公訴意旨指稱被告3 人共同攜帶逾規定數量之香煙
        通關入境，涉犯菸酒管理條例第46條之輸入私煙罪，惟
        本件攜帶通關入境之之香煙均係購自小港機場內之免稅
        商店，而由在該等免稅商店之丁○○予以裝袋等情，業
        經丁○○於檢察官偵查中自白及證述明白（偵一卷第
        184 頁），而丙○○於95年12月8 日攜帶入境之香煙30
        條係在機場免稅商店向丁○○取得等情，亦經丙○○於
        檢察官偵訊中證稱明白（偵一卷第139 頁），本件公訴
        意旨所稱攜帶通關入境之香煙均係購自小港機場內之免
        稅商店應堪認定。按所謂「輸入私煙」係指未經許可而
        自國外輸入我國境內始足當之。本件攜帶通關入境之香
        煙，既均係在我國境內小港機場之免稅商店購得，即無
        自國外輸入之事實，自無從成立菸酒管理條例第46條之
        輸入私煙罪。
  (三)綜上所述，公訴人所舉證據，尚未達足以使一般人確信被告
    3 人有公訴意旨所指共同圖利及輸入私煙等犯罪事實，仍有
    合理之懷疑存在，自屬不能證明被告3 人犯罪，爰為被告無
    罪之諭知。
據上論斷，應依刑事訴訟法第301 條第1 項前段，判決如主文。
本案經檢察官洪瑞芬到庭執行職務。
中    華    民    國    97    年    7     月    7     日
                  刑事第三庭    審判長法  官  蔡國卿
                                      法  官  蔡書瑜
                                      法  官  何珮陵
以上正本證明與原本無異。
如不服本判決應於收受本判決後10日內向本院提出上訴書狀，並
應敘述具體理由，如未敘述上訴理由者，應於上訴期間屆滿後20
日內補提理由書狀於本院（均須按他造當事人之人數附繕本）「
切勿逕送上級法院」。
中    華    民    國    97    年    7     月    7     日
                                      書記官  盧聰明


司法院資訊處製作；財團法人民間司法改革基金會備份。
